【裁判字號】    97,交聲,2761
【裁判日期】    980507
【裁判案由】    聲明異議
【裁判全文】
臺灣臺中地方法院交通事件裁定        97年度交聲字第2761號
原處分機關  交通部公路總局臺中區監理所臺中市監理站
異  議  人
即受處分人  甲○○
上列受處分人因違反道路交通管理處罰條例案件，對於交通部公
路總局臺中區監理所臺中市監理站於民國97年10月6日所為之處
分（裁監稽違字第裁61-HD0000000號裁決書）聲明異議，本院裁
定如下：
    主    文
原處分關於甲○○汽車駕駛人轉彎時，轉彎車不讓直行車先行；
又汽車駕駛人駕駛汽車肇事致人死亡，未即採取救護措施及依規
定處置，所處罰鍰新臺幣參仟玖佰元，及有關吊銷駕駛執照等部
分，均撤銷。
甲○○汽車駕駛人駕駛汽車肇事致人死亡而逃逸，吊銷其駕駛執
照，並終身不得再考領。
其餘異議駁回。
    理    由
一、原處分機關意旨略以：受處分人即異議人甲○○（下稱異議
    人）於民國97年6月29日11時36分許，騎乘車牌號碼JNF-363
    號重型機車，沿台中縣大里市福溝巷北往南方向行駛，於行
    經福溝巷與新仁路2段之路口，欲左轉新仁路2段往內新橋方
    向行駛時，因「1.轉彎車不讓直行車先行、2.駕車肇事致人
    死亡未依規定處置」等違規，而為警開單舉發，該站遂依道
    路交通管理處罰條例第48條第1項第6款、第62條第3項等規
    定，於97年10月6日以裁監稽違字第裁61-HD0000000號裁決
    書，裁處異議人罰鍰新台幣3900元（違反道路交通管理處罰
    條例第48條第1項第6款之部分，處罰鍰900元；違反同條例
    第62條第3項之部分，處罰鍰3000元，合計3900元），並依
    該條例第63條第1項第1款記違規點數1點，罰鍰限於97年11
    月5日前繳納，逾期則依裁決書處罰主文規定裁處等語。
二、本件異議要旨則為：異議人並無上開原處分機關所指之違規
    情事，車牌號碼078-CRW號機車之駕駛人更非因閃避異議人
    所騎乘之機車致失控倒地撞擊對向自小客車，異議人既無肇
    事因素，原舉發機關憑空推測，而依前述道路交通管理處罰
    條例等規定所為舉發，即有違法不當，爰依法聲明異議，請
    求撤銷原處分云云。
三、按「汽車駕駛人轉彎時，有轉彎車不讓直行車先行之情形者
    ，處新台幣600元以上1800元以下罰鍰」、「汽車駕駛人有
    第48條之情形者，除依原條款處罰鍰外，並予記違規點數1
    點」、「汽車駕駛人駕駛汽車肇事致人受傷或死亡者，應即
    採取救護措施及依規定處置，並通知警察機關處理，不得任
    意移動肇事汽車及現場痕跡證據，違反者處新臺幣3000元以
    上9000元以下罰鍰。但肇事致人受傷案件當事人均同意時，
    應將肇事汽車標繪後，移置不妨礙交通之處所。前項駕駛人
    肇事致人受傷而逃逸者，吊銷其駕駛執照；致人重傷或死亡
    而逃逸者，吊銷其駕駛執照，並不得再考領。」、「汽車駕
    駛人，曾依第62條第4項後段規定吊銷駕駛執照者，終身不
    得考領駕駛執照。」乃道路交通管理處罰條例第48條第1項
    第6款、第63條第1項第1款、62條第3項、第4項、第67條第1
    項前段所明定。次按道路交通管理處罰條例所稱之汽車，包
    含機器腳踏車在內，該條例第3條第8款亦有明文。再按道路
    交通管理處罰條例第62條第3項、第4項之規定本旨係在增進
    行車安全、保護他人權益，以維持社會秩序。蓋道路交通事
    故發生後，有受傷或死亡之情形者，應即時救護或採必要之
    措施，以防損害範圍之擴大。如駕駛人於肇事後，隨即駕車
    逃離現場，不僅使肇事責任認定困難，更可能使受傷之人喪
    失生命，自有從嚴處理之必要，則有司法院大法官會議釋字
    第284號、第531號解釋可資參照。
四、經查：
    (一)異議人於97年6月29日11時36分許，騎乘車牌號碼JNF-363
      號重型機車，沿台中縣大里市福溝巷北往南方向行駛，於
      行經福溝巷與新仁路2段路口，欲左轉新仁路2段往內新橋
      方向行駛時，因其轉彎車未讓直行車先行，適有被害人胡
      嘉仁所騎乘車牌號碼078-CRW號重型機車，超速沿台中縣
      大里市○○路往中興路方向直行，因見異議人騎乘機車從
      福溝巷突然駛出並左轉，遂往左跨越雙黃線而騎至對向車
      道閃避後，再急速向右駛回原車道，致機車重心不穩失控
      倒地滑衝後，遭對向車道由案外人朱良驊所駕駛、違規跨
      越雙黃線之車牌號碼QL-8743號自小客車撞擊，傷重不治
      ，案外人朱良驊於肇事後留待現場處置，惟異議人則於知
      悉肇事後，並未下車察看被害人胡嘉仁傷勢及報警救護，
      即逕自騎車離開現場等事實，業經本院調取臺灣臺中地方
      法院檢察署97年度相字第1048號、97年度偵字第16911號
      等案件卷宗，核閱在場證人楊宗敏、證人即騎乘機車跟隨
      在被害人胡嘉仁後方之許家緯等人之證詞無誤（見上述第
      16911號偵查卷第13-14頁、第52-53頁），並有道路交通
      事故現場測繪圖、道路交通事故調查報告表(一)、(二)、現場
      照片20張、臺灣臺中地方法院檢察署相驗屍體證明書、臺
      灣臺中地方法院檢察署法醫驗斷書、臺中縣警察局舉發違
      反道路交通管理事件通知單等各1件附卷可稽。
    (二)又案經臺灣省臺中縣區車輛行車事故鑑定委員會鑑定後，
      亦認異議人駕駛JNF-363號重型機車行經無號誌交岔路口
      處佔用來車道搶先左轉，為肇事主因（見上開第16911號
      偵查卷第85-86頁背面）；且再由臺灣省車輛行車事故覆
      議鑑定委員會覆議後，仍認異議人駕駛重機車，行經無號
      誌岔路口，搶先左轉且未注意讓直行車先行，與胡嘉仁駕
      駛重機車，行經無號誌路口，未減速慢行且遇狀況閃避失
      當駛入來車道，致在駛回本車道時碰撞肇事，同為肇事主
      因（見上開第16911號偵查卷第96頁）。從而，異議人於
      上開時地駕駛汽車時，確有「1.轉彎車不讓直行車先行、
      2.駕車肇事致人死亡未依規定處置」等違規情節，已至堪
      認定。
五、惟按行政罰法第26條規定：「一行為同時觸犯刑事法律及違
    反行政法上義務規定者，依刑事法律處罰之。但其行為應處
    以其他種類行政罰或得沒入之物而未經法院宣告沒收者，亦
    得裁處之。前項行為如經不起訴處分或為無罪、免訴、不受
    理、不付審理之裁判確定者，得依違反行政法上義務規定裁
    處之」，另同法第2條第1款亦明定：「本法所稱其他種類行
    政罰，指下列裁罰性之不利處分：一、限制或禁止行為之處
    分：限制或停止營業、吊扣證照、命令停工或停止使用、禁
    止行駛、禁止出入港口、機場或特定場所、禁止製造、販賣
    、輸出入、禁止申請或其他限制或禁止為一定行為之處分」
    。準此以解：
    (一)前揭異議人因駕駛汽車於轉彎時，轉彎車不讓直行車先行
      之過失，致被害人胡嘉仁肇事死亡，及其駕車肇事致人死
      亡未依規定處置等違規事實，業經臺灣臺中地方法院檢察
      署檢察官以97年偵字第16911號訴由本院以98年度交訴字
      第78號案審理中，尚未判決確定，有卷附之起訴書及臺灣
      高等法院被告前案紀錄表各1份足參。既異議人上開過失
      致死及肇事逃逸等刑事案件尚未經判決無罪、不受理或免
      訴確定，而有接受刑事制裁之可能，即非屬行政罰法第26
      條第2項列舉之情形。從而，為免一事二罰，行政機關應
      俟上開刑事判決確定異議人不受刑事制裁時，始得依行政
      罰法第26條第2項之規定裁處。故原處分中所裁處罰鍰390
      0元部分，顯非適法。
    (二)又原處分既已認定異議人有駕駛汽車肇事致人死亡，未即
      採取救護措施及依規定處置之違規事由，竟未再按行政罰
      法第26條第1項但書、第2條第1款（吊扣證照部分）及道
      路交通管理處罰條例第62第4項後段、第67條第1項等規定
      ，吊銷異議人之駕駛執照，也有違誤不當。
    (三)至於異議人違反道路交通管理處罰條例第48條第1項第6款
      轉彎車不讓直行車先行之規定，而應依同條例第63條第1
      項第1款記違規點數1點乙節，核屬行政罰法第26條第1項
      但書及第2條第4款所規定之其他種類行政罰，原處分尚無
      違誤。
六、綜合前述，異議人以其並無前揭肇事因素而聲明異議，雖無
    理由，但原處分既有上開五之(一)、(二)所載等違法不當者，自
    應由本院將此等部分均予以撤銷，並自為裁定如主文第2項
    所示。至於異議人違反前開條例第48條第1項第6款轉彎車不
    讓直行車先行之規定，而應依同條例第63條第1項第1款記違
    規點數1點之部分，原處分並無違誤，此部分異議非有理由
    ，故予駁回。
據上論斷，應依道路交通管理處罰條例第87條第2項、道路交通
案件處理辦法第19條、第20條前段，裁定如主文。
中    華    民    國    98    年    5     月    7     日
                  交通法庭  法  官  莊深淵
上正本證明與原本無異。
如不服本裁定，應於送達後五日內向本院提出抗告狀。（應附繕
本）
                            書記官  吳彩華
中    華    民    國    98    年    5     月    7     日


司法院資訊處製作；財團法人民間司法改革基金會備份。
